【裁判字號】    94,上,617
【裁判日期】    950221
【裁判案由】    損害賠償
【裁判全文】
臺灣高等法院民事判決                   94年度上字第617號
上  訴  人  丙○○
訴訟代理人  鍾明達律師
複  代理人  林明康律師
上  訴  人  甲○○
訴訟代理人  徐建弘律師
複  代理人  陳韻如律師
被上訴人    丁○○
            乙○○(即泰翔停車場)
訴訟代理人  林亦書律師
複代理人    李建賢律師
上列當事人間，因損害賠償事件，上訴人對於中華民國94年 5月
26日臺灣桃園地方法院93年度訴字第 848號第一審判決，提起上
訴，經本院於95年 2月14日言詞辯論終結，判決如下：
    主      文
原判決關於駁回上訴人丙○○第二項之訴部分、命上訴人甲○○
應給付之金額，逾越新臺幣伍拾陸萬陸仟佰拾玖元本息部分
、及訴訟費用之裁判廢棄。
被上訴人等應連帶給付上訴人丙○○新臺幣壹佰壹拾萬貳仟陸
佰柒拾捌元，被上訴人丁○○並自民國93年 3月24日起、被上訴
人乙○○(即泰翔停車場)並自民國93年4月9日起，均至清償日止
，按週年利率5%計算之利息。
上訴人甲○○就前項金額新臺幣壹佰壹拾萬貳仟陸佰柒拾捌元
之範圍內，應與被上訴人丁○○連帶給付上訴人丙○○之金額，
逾越新臺幣伍拾陸萬陸仟佰拾玖元本息部分，上訴人丙○○
在第一審之訴駁回。
前二項應連帶給付之金額本息，如其中一人已為給付，其餘之人
就已給付之部分，免其給付之義務。
上訴人甲○○其餘上訴駁回。
第一、二審訴訟費用，由被上訴人等連帶負擔75%，上訴人甲○
○應與被上訴人丁○○連帶負擔其中50%；其餘由上訴人丙○○
負擔。
    事實及理由
一、被上訴人丁○○未於言詞辯論期到場，核無民事訴訟法第38
     6條所列各款情形之一，爰依上訴人丙○○之聲請，由其一
    造辯論而為判決，合先敘明。
二、上訴人丙○○起訴主張：對造上訴人甲○○於民國92年3月3
    日駕駛 LI-7486號自小客車，沿桃園縣大園鄉○○○路由大
    園往埔心方向行駛，同日20時40分許，途經限速50公里之中
    正東路與大園鄉○○村○○鄰○○道路交叉路口，應注意汽車
    行駛至閃光黃燈之交叉路口時，不得超速行駛並應減速接近
    ，注意安全，以避免車禍事故之發生，而依當時情形，又無
    不能注意之情事，竟疏於注意，以時速 7、80公里以上之速
    度超速行駛，適有受僱於被上訴人乙○○即泰翔停車場 (以
    下稱乙○○)之被上訴人丁○○駕駛其所有V8-5159號自小客
    車，搭載訴外人邱建誠及上訴人丙○○等人，沿大園鄉○○
    村○○鄰○○道路擬左轉中正東路往大園方向行駛，應注意閃
    光紅燈之縣道，應讓幹道上車輛先行，亦疏於注意左方幹道
    上之來車，擅自左轉，於左轉之際即為上訴人甲○○所駕小
    客車予以撞擊，被上訴人丁○○所駕駛之車輛翻覆，致上訴
    人丙○○受有頭部外傷合併嚴重腦挫傷、廣泛性軸突受傷、
    頸部外傷合併第3、4節間椎間盤突出症及3、4節間鬆脫等之
    傷害。為此，求為命上訴人甲○○與被上訴人丁○○、及被
    上訴人等應各連帶給付上訴人丙○○醫療費新臺幣(以下同)
    80,585元、看護費162,100元、減少勞動能力之損失489,993
    元、及精神慰撫金400,000元合計1,132,678元本息之判決 (
    逾越上開金額之請求，原法院為其敗訴判決，未據聲明不服
    ，不予贅述 。)。並聲明：(一)原判決關於駁回上訴人丙○
    ○後開第二項之訴部分、及命負擔該部分訴訟費用之裁判廢
    棄。(二)前項廢棄部分，被上訴人丁○○、乙○○應連帶給
    付上訴人丙○○ 1,132,678元本息；(三)被上訴人丁○○應
    與上訴人甲○○連帶給付前項金額之本息。(四)前二項應連
    帶給付之金額，如其中一人已為給付，其餘之人就已給付之
    部分，免其給付義務。(五)第一、二審訴訟費用由被上訴人
    丁○○、乙○○、上訴人甲○○連帶負擔。對於上訴人甲○
    ○之上訴，則聲明：(一)上訴駁回。(二)第二審訴訟費用由
    上訴人甲○○負擔。
三、上訴人甲○○則以：對造上訴人丙○○於前揭時地，搭乘被
    上訴人丁○○所駕小客車行駛至閃紅燈交叉路口時，未暫停
    讓幹道車先行，並在劃有網狀線之路口臨時停車，為本件車
    禍肇事之主因，被上訴人丁○○為其使用人，對於本件事故
    之發生，亦應負與有過失之責任，上訴人甲○○僅為肇事次
    因，應減輕賠償責任等語，資為抗辯；並聲明：(一)原判決
    不利於上訴人甲○○部分廢棄。(二)前項廢棄部分，上訴人
    丙○○在第一審之訴及假執行之聲請均駁回。(三)第一、二
    審訴訟費用由上訴人丙○○負擔。
四、被上訴人丁○○、乙○○則以：上訴人丙○○於前揭時地，
    搭乘由被上訴人乙○○僱用之被上訴人丁○○駕駛之小客車
    ，由於上訴人甲○○酒後超速駕駛其小客車，疏未注意車前
    狀況，高速撞擊左前側車身，致車輛翻覆，人車皆受損傷，
    被上訴人丁○○對於本件車禍事故之發生，並無過失，被上
    訴人等自不負賠償責任等語，資為抗辯；被上訴人乙○○並
    聲明：(一)上訴駁回。(二)第二審訴訟費用由上訴人丙○○
    負擔。被上訴人丁○○於本院未據到場作何聲明及陳述。
五、上訴人丙○○主張對造上訴人甲○○於前揭時地駕駛自小客
    車，應注意汽車行駛至閃光黃燈之交叉路口時，不得超速行
    駛並應減速接近，注意安全，以避免車禍事故之發生，而依
    當時情形，又無不能注意之情事，竟疏於注意，以時速7、8
     0公里以上之速度超速行駛，撞擊上訴人丙○○搭乘被上訴
    人乙○○僱用之被上訴人丁○○駕駛之小客車左前側車身，
    被上訴人丁○○駕駛之小客車翻覆，致上訴人丙○○受有頭
    部外傷合併嚴重腦挫傷、廣泛性軸突受傷、頸部外傷合併第
    3、4節間椎間盤突出症及3、4節間鬆脫等傷害，上訴人甲○
    ○因而為原法院以過失傷害罪，判處罪刑確定等事實，為上
    訴人甲○○、被上訴人等所不爭執，且有診斷證明書、道路
    交通事故調查報告表在卷 (原審附字卷第10頁、偵查卷影本
    第10、12、13頁 )、及原法院92年度桃交簡字第1325號、93
    年度交簡上字第30號刑事卷影本等為憑；上訴人丙○○主張
    之上開事實，應堪信為真實。
六、查：「駕駛人駕駛汽車，應遵守道路交通標誌、標線、號誌
    之指示。」、「行車速度，依標誌或標線之規定。」、「汽
    車行駛時，駕駛人應注意車前狀況，並隨時採取必要之安全
    措施。」、「閃光黃燈表示『警告』，車輛應減速接近，注
    意安全，小心通過。」道路交通安全規則第90條前段、第93
    條第1項前段、第94條第3項、道路交通標誌標線號誌設置規
    則第211條第1項第1款分別定有明文。本件上訴人甲○○考
    領有職業大客車駕駛執照（依道路交通安全規則第61條第1
    項第2款之規定，得駕駛小型車），有上訴人甲○○駕駛執
    照影本在卷（原審交簡上字卷影本第22頁）足憑；上訴人甲
    ○○，對於前開規定，應知之甚稔。且上訴人甲○○駕車途
    經前揭時地，路面並無缺陷或障礙物，視距良好，亦有道路
    交通事故調查報告表可稽，其無不能注意之情事，竟於限速
    50公里之市區道路，以時速7、80公里之時速行駛，途經設
    置有閃光黃燈之交岔路口時，未減速行駛接近，又疏於注意
    車前狀況，於前揭交岔路口，將被上訴人丁○○所駕駛、正
    起步左轉中之小客車撞擊翻覆，其有過失，至為明確；上訴
    人甲○○因原法院刑事庭同此認定，而被判處罪刑確定，亦
    有前述刑事卷影本為憑；臺灣省車輛行車事故覆議鑑定委員
    會覆議意見，亦為「上訴人甲○○駕駛自小客車，雨夜行經
    閃光黃燈號誌交岔路口，未減速接近及嚴重超速行駛，且未
    注意車前狀況，同為肇事原因」之認定，有臺灣省車輛行車
    事故覆議鑑定委員會府覆議字第9311022號覆議意見書在卷(
    原審卷第85頁)足稽。
七、再查：「閃光紅燈表示『停車再開』，車輛應減速接近，先
    停於交岔路口前，讓幹道車優先通行後認為安全時，方得續
    行。」道路交通標誌標線號誌設置規則第211條第1項第 2款
    定有明文。本件被上訴人丁○○於前揭時地，駕車自支線道
    擬左轉幹線道，其支線道上之號誌為閃光紅燈之事實，為被
    上訴人等所不爭執，依前揭道路交通安全規則第90條前段、
    道路交通標誌標線號誌設置規則第211條第1項第 2款之規定
    ，應先停於交岔路口前，讓幹道車優先通行後認為安全時，
    方得續行；惟查被上訴人所駕小客車於被撞擊後，及撞擊後
    之散落物，均遺留於交岔路口之網狀線內，及其被撞擊之位
    置為左前側車身之事實，為被上訴人等所不爭執，且有道路
    交通事故調查報告表所繪製之現場圖足憑；由此堪認被上訴
    人丁○○所駕小客車，為上訴人甲○○駕駛之小客車撞擊於
    交岔路口之網狀線內之事實；被上訴人丁○○未先停於交岔
    路口前，讓幹道車優先通行後認為安全時，方得續行之規定
    ，而逕自駛入交岔路口網狀線之應淨空區○○○○○道車優
    先同行，違反前揭道路交通安全規則第90條前段、道路交通
    標誌標線號誌設置規則第211條第1項第 2款之規定，其有過
    失，至臻明確；臺灣省車輛行車事故覆議鑑定委員會覆議意
    見，亦為「被上訴人丁○○駕駛自小客車，雨夜行經閃光紅
    燈號誌交岔路口，支線道車未暫停讓幹線道車先行…，同為
    肇事原因」之認定，有前述覆議意見書在卷足稽。被上訴人
    等雖以其於交岔路口網狀線內暫停，已先後讓幹道車通過二
    部車，於起步左轉之際，始為甲○○所駕小客車超速嚴重撞
    擊，其無過失等語為抗辯，仍難辭其有違反前述道路交通安
    全規則第90條前段、道路交通標誌標線號誌設置規則第 211
    條第1項第2款之規定，所為抗辯，無非係卸責之詞，殊無足
    採。
八、從而，上訴人丙○○依民法第185條第1項前段、第188條第1
    項前段之規定，請求上訴人甲○○與被上訴人丁○○，及被
    上訴人丁○○、乙○○對於上訴人丙○○所受之損害，應分
    別連帶負賠償責任，經核於法尚非無據，應予准許；惟所應
    斟酌者，為上訴人丙○○請求之金額，是否相當，茲分述如
    次：
(一)醫療費用(含救護車費用)部分：上訴人丙○○主張因本件車
    禍致其所受傷害，計支出醫療費及救護車費80,585元之事實
    ，已為上訴人甲○○、被上訴人等所不爭執（原審卷訴字卷
    第133、134頁言詞辯論筆錄），並有敏盛醫院、長庚醫院及
    三軍總醫院所製發收據13紙在卷(原審附字卷第11至23頁)為
    憑。上訴人丙○○此部分之主張，於法有據。
(二)增加生活上需要之看護費用部分：上訴人丙○○主張因本件
    車禍致其所受傷害，而不能行動、及自理生活，於92年3月5
    日至同年4月5日住院治療31日之期間，由父母看護，每日看
    護費用以2,000元計，共為62,000元；同年4月6日至同年7月
    5日間，以半日看護費1,100元計，共為100,100元，合計為1
    62,100元之事實，為上訴人甲○○所否認，並以上訴人丙○
    ○並未提出支出看護費用之單據為憑，且其母殘障應無看護
    能力云云。經查，上訴人丙○○因本件車禍所受之傷害，其
    復原期約為一年，住院期間及出院後之復原期，確有僱請看
    護之必要，其看護費用為半日班為1,100元，全日班2,000元
    等之事實，有國防大學國防醫學院三軍總醫院93年11月29日
    集達字第0930023485號函在卷 (原審卷第110、111頁)足憑
    ；上訴人雖未實際支出看護費，且其母身罹殘疾，非不可與
    其父共同看護，並因親子間身份關係密切，免除支付義務，
    惟此種親屬間基於身份關係之恩惠，衡其真意顯非出於加惠
    於加害者之意思，上訴人丙○○自得將此基於親子關係之恩
    惠，比照僱用職業看護之情形易以金錢評價，而為主張。上
    訴人丙○○此部分之主張，於法尚無不合，上訴人甲○○之
    抗辯，自無足採。
(三)減少勞動能力部分：上訴人丙○○主張因本件車禍受有「嚴
    重腦挫傷、廣泛性軸突受傷、頸椎外傷合併第3、4節椎間盤
    突出症、及3、4節間鬆脫」等之傷害，不宜劇烈運動，僅可
    從事輕便工作，勞動能力業已減少。上訴人丙○○出生於68
    年12月8日，自91年7月18日起任職於訴外人長榮航勤股份有
    限公司(以下稱長榮公司)，現為地勤本部作業部裝卸課組員
    ，每月平均工資為32,000元，因本件車禍所造成之嚴重挫傷
    ，常有頭暈眼花，記憶力銳減等後遺症現象。且因頸椎外傷
    合併第3、4節椎間盤禿出症、及3、4節鬆脫等之傷害，造成
    肩部無法使力，對執行勤務產生恐懼感，已造成工作障礙；
    此等傷害勢必影響目前之工作能力及將來之升遷及薪資，而
    請求賠償減少勞動能力之損失 489,993元；上訴人甲○○則
    以上訴人丙○○受傷後住院之3、4月間仍有支薪，且住院之
     3月份尚支領加班費，顯見其傷勢並非嚴重，更無減損任何
    之勞動能力等語為抗辯。經查，上訴人丙○○受傷前任職長
    榮公司裝卸課組員，每月支領本薪23,000元、安全獎金3,00
    0元及技術津貼1,000元，自93年1月份起本薪調為 24,000元
    ，再於93年3月份技術津貼調為2,000元，惟因本件車禍受傷
    不能勝任前述職務，自93年 6月份起調任裝配課組員，每月
    支領本薪24,000元及安全獎金3,000元，並取消技術津貼2,0
    00元等事實，業據長榮公司94年1月12日長勤人字第05002號
    函及薪資明細表1紙在卷 (原審訴字第214、215、237-1頁)
    為憑。上訴人丙○○自本件車禍受傷所減少勞動能力之損失
    ，及自93年6月起每月減少技術津貼2,000元，以上訴人丙○
    ○68年12月8日出生，自93年6月起至其年滿60歲即 128年12
    月8日止，尚有35年又7個月（未滿1個月部分以1個月計）之
    勞動能力，其所減少勞動能力之損失為2,000元×244.00000
    000（427月單利複式霍夫曼係數）＝489,993元(四捨五入）
    。上訴人主張其受有減少勞動力之損失489,993元，即非無
    可採。
(四)精神慰藉金部分：上訴人丙○○主張因本件車禍致受有嚴重
    腦挫傷、廣泛性軸突受傷、頸椎外傷合併第3、4節椎間盤突
    出症、及3、4節間鬆脫等傷害，復原期間長達一年，並因而
    減少勞動力而被調整職務，已如前述，除肉體上之疼痛外，
    精神上亦痛苦不堪。上訴人丙○○高中畢業，任職於長榮公
    司，每月薪資約 3萬元，父親中風殘障，母親亦重疾致殘，
    肩負家庭生活重擔；上訴人甲○○高工肄業，現以打零工維
    生，收入每月約為1、2萬元，無任何資產，雙親、已婚，其
    配偶及 3名子女皆賴其撫養；被上訴人丁○○受僱於被上訴
    人乙○○，其91年度之年薪為 230,400元，被上訴人乙○○
    所經營泰翔停車場，有四輛汽車等情，為上訴人丙○○、上
    訴人甲○○分別陳述在卷，及財政部臺灣省中區國稅局財產
    歸屬資料清單、92年度綜合所得稅各類所得資料清單財政部
    臺灣省北區國稅局財產歸屬資料清單、91年度綜合所得稅各
    類所得資料清單在卷 (原審卷第168至第170頁、第208至第2
    13頁 )足稽。依最高法院47年度臺上字第1221號、51年度臺
    上字第 223號判例意旨，審酌上訴人丙○○所受傷害、兩造
    身分地位、資力、住院、癒後情況及被告事後態度等情。上
    訴人丙○○主張其所受非財產上損害，為40萬元尚稱相當。
(五)綜合上述，上訴人丙○○主張因上訴人甲○○、被上訴人丁
    ○○共同侵權行為，因而受有1,132,678元 (80,585+162,10
    0+489,993+400,000=1,132,678)之損害，自非無據，尚堪採
    信。
九、按：損害之發生或擴大，被害人與有過失者，法院得減輕賠
    償金額，或免除之，民法第217條第1項定有明文；此項規定
    ，於被害人之使用人與有過失者，準用之，同條第 3項亦有
    明文。又：「民法第 224條所謂代理人，應包括法定代理人
    在內，該條可類推適用於同法第 217條被害人與有過失之規
    定，亦即在適用民法第 217條之場合，損害賠償權利人之代
    理人或使用人之過失，可視同損害賠償權利人之過失，適用
    過失相抵之法則。」、「駕駛機車有過失致坐於後座之人被
    他人駕駛之車撞死者，後座之人係因藉駕駛人載送而擴大其
    活動範圍，駕駛人為之駕駛機車，應認係後座之人之使用人
    ，原審類推適用民法第224條規定依同法第217條第 1項規定
    ，減輕被上訴人之賠償金額，並無不合。」最高法院73年度
    臺上字第2201號、74年度臺上字第1170號分別著有判例，足
    資參照。本件上訴人丙○○係搭乘被上訴人丁○○所駕小客
    車，因上訴人甲○○、被上訴人丁○○共同之過失行為，致
    其受有損害，已如前所述；經查被上訴人丁○○駕駛自小客
    車，雨夜行經閃光紅燈交岔路口，支線道車未暫停讓幹道車
    先行、上訴人甲○○駕駛自小客車，雨夜行經閃光黃燈交岔
    路口，未減速接近及嚴重超速行駛，且未注意車前狀，上訴
    人甲○○有違道路交通安全規則第90條前段、93條第 1項、
    第94條第3項、道路交通標誌標線號誌設置規則第211條第 1
    項第1款之規定，被上訴人丁○○有違道路交通安全規則第9
    0條前段、道路交通標誌標線號誌設置規則第211條第1項第2
    款之規定，均為肇事之原因，本院斟酌其等過失程度，認應
    各負50%之責任，依前揭民法第217條第1項、第3項之規定，
    及最高法院判例意旨，上訴人丙○○應負與有過失之責任，
    即 50%之過失責任，上訴人甲○○抗辯應減輕其賠償責任，
    非無可採；從而，上訴人甲○○應負連帶賠償之金額為566,
    339元(1,132,678×50%=566,339)。
十、受僱人因執行職務，不法侵害他人之權利者，由僱用人與行
    為人連帶負損害賠償責任。但選任受僱人及監督其職務之執
    行，已盡相當之注意或縱加以相當之注意而仍不免發生損害
    者，僱用人不負賠償責任，民法第188條第1項定有明文。本
    件被上訴人丁○○受僱於被上訴人乙○○，於前揭時地執行
    職務，駕駛被上訴人乙○○自小客車肇事，已如前述，未據
    被上訴人乙○○舉證，證明其已盡相當之注意或縱加以相當
    之注意，而仍不免發生損害，依前揭民法第188條第1項前段
    規定，對於上訴人丙○○所受之損害即 1,132,678元，自應
    與被上訴人丁○○負連帶賠償責任，自不待言。
十一、「給付無確定期限者，債務人於債權人得請求給付時，經
    其催告而未為給付，自受催告時起，負遲延責任。其經債權
    人起訴而送達訴狀，或依督促程序送達支付命令，或為其他
    相類之行為者，與催告有同一之效力。」、「遲延之債務，
    以支付金錢為標的者，債權人得請求依法定利率計算之遲延
    利息。」、「應付利息之債務，其利率未經約定，亦無法律
    可據者，週年利率為百分之五。」民法第229條第2項、第23
    3條第1項前段、第 203條分別定有明文。本件上訴人丙○○
    請求上訴人甲○○、及被上訴人等賠償其損害，係以支付金
    錢為標的，無確定期限，又未約定利率，其併請求給付自附
    帶民事起訴狀繕本送達之翌日即上訴人甲○○自92年 9月30
    日起、被上訴人丁○○自93年 3月24日起、被上訴人乙○○
    自93年4月9日起，均至清償日止，按週年利率5%計算之利息
    ，於法尚非無據，亦應准許。
十二、綜上所述，上訴人丙○○依民法第188條第1項前段規定，
    請求被上訴人等應連帶給付上訴人丙○○ 1,132,678元，被
    上訴人丁○○並自93年3月24日起、被上訴人乙○○自93年4
    月9日起均至清償日，按週年利率5%計算之利息，於法尚非
    無據，應予准許；原法院就此部分為上訴人丙○○敗訴判決
    ，容有未恰；上訴人丙○○上訴意旨，指摘原法院此部分之
    判決不當，求予廢棄，為有理由，應由本院予以廢棄，更為
    判決如主文第二項所示。上訴人丙○○依民法第185條第1項
    前段規定，於上開 1,132,678元之範圍內，請求上訴人甲○
    ○應與被上訴人丁○○連帶給付上訴人丙○○ 566,339元，
    並自民國92年9月30日起至清償日止，按週年利率5%計算之
    利息，於法亦非無據，應予准許；原法院此部分為上訴人丙
    ○○勝訴判決，核無違誤，上訴人甲○○上訴意旨摘原法院
    此部分之判決不當，求予廢棄，非有理由，應予駁回；上訴
    人丙○○請求上訴人甲○○給付之金額，逾越 566,339元本
    息部分，於法無據，不應准許；原法院此部分為上訴人丙○
    ○勝訴判決，容有未恰；上訴人甲○○上訴意旨，指摘原法
    院此部分之判決不當，求予廢棄，非無理由，應由本院予以
    廢棄，更為判決如主文第三項所示。又上訴人甲○○、被上
    訴人等對於上訴人丙○○應連帶給付之金額本息，其中一人
    如已為給付，其餘之人就已為給付之部分，免其給付義務，
    併此敘明。
據上論結，本件上訴人丙○○之上訴，為有理由，上訴人甲○○
之上訴，為部分無理由、部分有理由，爰判決如主文。
中    華    民    國    95    年     2    月    21    日
                  民事第五庭    審判長法  官  陳博享
                                      法  官  蔡芳齡
                                      法  官  高鳳仙
正本係照原本作成。
不得上訴。
中    華    民    國    95    年    2     月    22    日
                                      書記官  鄭靜如


司法院資訊處製作；財團法人民間司法改革基金會備份。
